【裁判字號】    98,重上,173
【裁判日期】    990727
【裁判案由】    拆屋還地
【裁判全文】
臺灣高等法院民事判決                 98年度重上字第173號
上  訴  人
即被上訴人  祭祀公業張能旺
法定代理人  張廣炎
訴訟代理人  官朝永律師
被  上訴人
即  上訴人  丁○○
訴訟代理人  黃秀禎律師
兼上一人
訴訟代理人  己○○
被上訴人即
附帶上訴人  庚○○○
訴訟代理人  己○○
被  上訴人  子○○○
            辛○○
            壬○○
            丑○○○
被  上訴人  癸○○
兼  上五人
訴訟代理人  甲○○
上  五  人
訴訟代理人  戊○○
上列當事人間拆屋還地事件，上訴人對於民國97年12月31日臺灣
宜蘭地方法院第一審判決（97年度重訴字第12號）提起上訴，本
院於99年7月13日言詞辯論終結，判決如下：
    主  文
原審判決關於駁回祭祀公業張能旺下列第二項至第四項之訴部分
，及該部分假執行之聲請，暨訴訟費用之裁判均廢棄。
丁○○、甲○○、子○○○、辛○○、壬○○、丑○○○、癸○
○應將坐落宜蘭縣羅東鎮○○段一００二地號土地上如附圖所示
編號Ａ部分面積０．００七二九七公頃之磚造鐵皮頂倉庫、Ｂ部
分面積０．００七００二公頃之磚造鐵皮頂倉庫、Ｃ部分面積０
．００九五二六公頃之磚石造房屋、Ｄ部分面積０．００二六０
六之磚石造門廊、Ｅ部分面積０．０一二二三四公頃之磚石造房
屋、Ｆ部分面積０．０００一三五公頃之磚造水井、Ｈ部分面積
０．０００一九七公頃之磚石造之造景池拆除，並將占用之土地
返還祭祀公業張能旺。
丁○○應將如附圖所示編號Ａ部分面積０．００七二九七公頃之
磚造鐵皮頂倉庫、Ｂ部分面積０．００七００二公頃之磚造鐵皮
頂倉庫、Ｃ部分面積０．００九五二六公頃之磚石造房屋、Ｄ部
分面積０．００二六０六之磚石造門廊、Ｅ部分面積０．０一二
二三四公頃之磚石造房屋、Ｆ部分面積０．０００一三五公頃之
磚造水井、Ｇ部分面積０．０００三一八ＲＣ造水塔、Ｈ部分面
積０．０００一九七公頃之磚石造之造景池、Ｊ部分面積０．０
０八七七九泥土水池之物品騰空。
丁○○應再給付祭祀公業張能旺自民國九十九年七月十三日起至
返還第二項土地之日止，每月新臺幣貳仟柒佰零肆元。
祭祀公業張能旺其餘上訴、丁○○之上訴、庚○○○之附帶上訴
均駁回。
本判決第二項至第四項所命給付部分，於祭祀公業張能旺為丁○
○、甲○○、子○○○、辛○○、壬○○、丑○○○、癸○○供
擔保新臺幣壹佰陸拾伍萬元後得假執行。
第一審、第二審訴訟費用關於祭祀公業張能旺上訴部分，由丁○
○、甲○○、子○○○、辛○○、壬○○、丑○○○、癸○○連
帶負擔十分之九，餘由祭祀公業張能旺負擔；第二審訴訟費用關
於丁○○上訴部分，由丁○○負擔；附帶上訴訴訟費用由庚○○
○負擔。
    事實及理由
壹、程序方面
一、按祭祀公業尚未登記為法人者，應按非法人團體之例，載為
    「某祭祀公業」，並列管理人為其法定代理人；訴訟已繫屬
    於法院，在原審關於祭祀公業記載，係以管理人自己名義為
    祭祀公業任訴訟當事人之方式記載，祗須當事人欄內予以改
    列，藉資更正，不生當事人能力欠缺之問題（最高法院97年
    8 月12日97年度第2次民事庭決議參照）。查上訴人即被上
    訴人祭祀公業張能旺（下稱上訴人）原記載為「張廣炎即祭
    祀公業張能旺管理人」，揆諸上揭說明，自應逕予改列為「
    祭祀公業張能旺」，先此指明。
二、次按，當事人於言詞辯論時為訴訟標的之捨棄或認諾者，應
    本於其捨棄或認諾為該當事人敗訴之判決。民事訴訟法第38
    4條固有明文。惟訴訟標的對於共同訴訟之各人必須合一確
    定，而共同訴訟人中一人之行為不利益於共同訴訟人者，對
    於全體不生效力，觀諸民事訴訟法第56條第1款規定自明。
三、經查，被上訴人即上訴人丁○○（下稱丁○○）、被上訴人
    甲○○、子○○○、辛○○、壬○○、丑○○○、癸○○（
    甲○○以次6人，下合簡稱甲○○等6人；丁○○、甲○○等
    6 人與被上訴人己○○、被上訴人即附帶上訴人庚○○○合
    稱被上訴人；丁○○、己○○、庚○○○下合稱丁○○等3
    人；單指其中一人或數人，則逕稱其姓名）就如附圖所示編
    號Ａ、Ｂ、Ｃ、Ｄ、Ｅ、Ｆ、Ｈ部分之地上物（下合稱系爭
    Ａ等地上物，分別則逕稱其編號），屬公同共有關係（詳如
    下貳之七（一）１之說明），是其訴訟標的必須合一確定。
    因此，甲○○等6人雖於本院言詞辯論時，就上訴人拆除系
    爭Ａ等地上物並返還坐落土地之請求，為認諾之表示，然自
    形式觀之，甲○○等6人就本件訴訟標的之法律關係逕為認
    諾，係不利於丁○○。揆諸上二所示之規定，其效力應不及
    於丁○○、甲○○等6人全體，本院自不得本於甲○○等6人
    所為之認諾，逕對之為敗訴之判決，附此指明。
貳、實體方面
一、上訴人起訴主張：宜蘭縣羅東鎮○○段1002地號土地（下簡
    稱系爭土地）為伊之派下員所公同共有，前經派下員會議決
    議出售，所得依照管理章程第29條規定由6大房平分。然系
    爭土地尚有丁○○、甲○○等6人繼承自乙○○而公同共有
    之系爭Ａ等地上物，及丁○○單獨所有如附圖所示編號Ｇ、
    Ｉ、Ｊ部分之地上物（下合稱系爭Ｇ等地上物，與系爭Ａ等
    地上物合稱系爭地上物，分別則逕稱其編號）坐落其上。惟
    丁○○等3人各在系爭地上物內堆置物品（下通稱系爭物品
    ），而無權占有使用系爭土地。爰依系爭土地物上請求權之
    法律關係，請求丁○○、甲○○等6人拆屋還地，請求丁○
    ○等3人將系爭物品騰空返還系爭土地，並依不當得利法律
    關係，請求丁○○等3人返還相當於租金之不當得利等情。
    而聲明：(一)丁○○、甲○○等6人應將系爭土地上如附圖所
    示編號Ａ部分面積0.007297公頃之磚造鐵皮頂倉庫（即系爭
    Ａ地上物）、Ｂ部分面積0.007002公頃之磚造鐵皮頂倉庫（
    即系爭Ｂ地上物）、Ｃ部分面積0.009526公頃之磚石造房屋
    （即系爭Ｃ地上物）、Ｄ部分面積0.002606公頃之磚石造門
    廊（即系爭Ｄ地上物）、Ｅ部分面積0.012234公頃之磚石造
    房屋（即系爭Ｅ地上物）、Ｆ部分面積0.000135公頃之磚造
    水井（即系爭Ｆ地上物）、Ｈ部分面積0.000197公頃之磚石
    造之造景池（即系爭Ｈ地上物）拆除，並將系爭Ａ等地上物
    占用之系爭土地返還予伊。(二)丁○○應將系爭土地上如附圖
    所示編號Ｇ部分面積0.000318公頃RC造水塔（即系爭Ｇ地上
    物）、Ｉ部分面積0.007432公頃之鐵皮頂倉庫（即系爭Ｉ地
    上物）、Ｊ部分面積0.008779公頃之泥土水池（即系爭Ｊ地
    上物）拆除，並將系爭地上物占用之系爭土地返還予伊。
    (三)丁○○等3人應將如附圖所示系爭地上物內之系爭物品騰
    空，並將占用之系爭土地返還予伊；(四)丁○○等3人應給付
    伊新臺幣（下同）28萬8594元及自97年7月11日起，至返還
    上開系爭土地之日止，按月給付4809元。(五)願供擔保，請准
    宣告假執行。
二、丁○○等3人則以：張能旺於民國前24年興建三合院，分給
    六大房兒子居住，各自使用其分得範圍。嗣於15年時，有丙
    ○○書寫之鬮分合約證（下稱鬮分合約）交予各大房子孫，
    載明系爭Ａ等地上物為乙○○所有，顯有分管協議存在；況
    丁○○係乙○○之長子，亦為上訴人之派下員，目前占用之
    部分，係在分管之約定範圍內；且系爭地上物因時效而取得
    地上權，並非無權占有；系爭地上物內堆放之系爭物品係庚
    ○○○所有，與丁○○、己○○無涉，己○○於系爭土地並
    無任何地上物或物品存在，上訴人訴請己○○拆屋還地及遷
    讓物品，即有未洽；丁○○既有合法之占有權源，自不構成
    不當得利，庚○○○係借用系爭Ｉ地上物堆放物品，而己○
    ○未占用系爭土地，均無不當得利之情形；況上訴人請求之
    不當得利金額計算有誤，亦屬偏高等語，資為抗辯。並聲明
    ：(一)上訴人於原審之訴及假執行之聲請均駁回。(二)如受不利
    判決，願供擔保請准宣告免為假執行。
三、甲○○等6人認諾上訴人拆屋還地之請求。
四、本件經原審判決(一)丁○○應將系爭Ｇ等地上物拆除，並將占
    用之系爭土地部分返還上訴人。(二)庚○○○應將系爭Ｉ地上
    物之系爭物品騰空。(三)丁○○應給付上訴人6萬8760元，及
    自97年7月11日起至返還土地之日止，每月1146元。上訴人
    不服原審判決不利部分，提起上訴，聲明為：(一)原判決不利
    於上訴人部分廢棄。(二)丁○○、甲○○等6人應將系爭Ａ等
    地上物拆除，並將系爭Ａ等地上物占用之系爭土地返還予伊
    。(三)丁○○等3人應將系爭Ａ等地上物內之系爭物品騰空。
    (四)丁○○、己○○應將系爭Ｉ地上物之系爭物品騰空。(五)丁
    ○○等3人應將系爭Ｇ地上物、系爭Ｊ地上物之系爭物品騰
    空。(六)己○○、庚○○○應共同與丁○○給付上訴人28 萬
    8594元及自97年7月11日起，至返還系爭土地之日止，按月
    給付4809元。(七)願供擔保，請准宣告假執行。丁○○等3人
    則均聲明：上訴駁回；丁○○、庚○○○不服原審判決不利
    部分，分別提起上訴、附帶上訴，丁○○之聲明為：(一)原判
    決不利於丁○○部分廢棄。(二)上開廢棄部分，上訴人在第一
    審之訴駁回；庚○○○之附帶上訴聲明為：(一)原判決不利於
    庚○○○部分廢棄。(二)上開廢棄部分，上訴人在第一審之訴
    駁回。上訴人則聲明：上訴及附帶上訴均駁回。
五、兩造不爭執之事實（見本院99年3月22日、5月24日準備程序
    筆錄，並依判決格式修正或刪減文句，或依爭點論述順序整
    理內容）
（一）系爭土地為祭祀公業張能旺派下員所公同共有。
（二）系爭地上物均坐落於系爭土地上，面積、結構及使用狀況
      分別如附圖所示。
（三）系爭Ａ地上物、系爭Ｂ地上物為乙○○興建；系爭Ｇ等地
      上物為丁○○興建。
（四）丁○○、甲○○、子○○○、辛○○、壬○○、丑○○○
      、癸○○均為乙○○遺產之繼承人。
（五）系爭Ｃ地上物、系爭Ｄ地上物及系爭Ｅ地上物之房屋及門
      廊，門牌號碼為40號（至於有無42 號，兩造有爭執），
      40號房屋於97年間之折舊年數為58年。
（六）系爭Ｈ地上物、系爭Ｉ地上物堆置之物品（木炭）係庚○
      ○○所有（上訴人主張己○○亦為共有人）。
（七）系爭土地附近多為農田利用，無明顯商業活動，庚○○○
      在該處存放黃連海木炭行之木炭。
（八）系爭Ｇ地上物，自38年1月開始即屬丁○○單獨所有，而
      非乙○○之遺產。
（九）原列爭點「系爭Ｃ、Ｄ、Ｅ等部分之地上物為何人所興建
      ？」「系爭Ｆ、Ｈ部分之地上物為何人所興建？」等部分
      協議簡化，即認定系爭Ｃ、Ｄ、Ｅ、Ｆ、Ｈ等地上物（下
      稱系爭Ｃ等地上物）為乙○○所興建。
（一０）關於原列爭點（一）之５「鬮分合約是否真正？」協議
        簡化，即鬮分合約之形式真正，兩造不爭執。
（一一）上揭事實，並有兩造不爭執其形式真正（見本院同上筆
        錄）之系爭土地登記謄本、宜蘭縣羅東地政事務所97年
        4月28日羅地測（11）字第0970004276號函暨複丈成果
        圖（即附圖）、張能旺公傳下子孫系統表影本、戶籍謄
        本影本附卷可稽（分別見原審一卷第9頁至第11頁、第
        82頁至第83頁、第140頁至第141頁），自堪信為真實。
六、經本院於99年3月22日、5月24日與上訴人、丁○○等3人整
    理並協議簡化之爭點為（見本院上開筆錄，並依本院論述之
    先後與妥適，而調整其順序、內容）
（一）上訴人請求被上訴人拆屋還地及騰空物品，是否有理由？
  １、系爭Ｃ等地上物，是否自38年1月開始即屬丁○○單獨所
      有，而非乙○○之遺產？
  ２、被上訴人抗辯時效取得地上權，是否可採？
  ３、被上訴人抗辯基於分管協議而有權占有，是否可採？
  ４、被上訴人抗辯基於默示分管協議而有權占有，是否可採？
  ５、被上訴人抗辯基於上訴人及其他公同共有人同意使用而有
      權占有，是否可採？
（二）上訴人請求丁○○等3人騰空物品，是否有理由？
  １、庚○○○是否為占有人？己○○是否為占有人？上訴人得
      否請求庚○○○、己○○騰空系爭物品？
  ２、上訴人得否請求丁○○騰空系爭物品？
（三）上訴人請求丁○○等3人給付不當得利28萬8594元，及自9
      7年7月11日起至返還土地之日止每月4809元，是否有理由
      ？
  １、上訴人得否請求庚○○○、己○○給付不當得利？
  ２、若得請求不當得利，其數額應為若干？
七、茲就爭點分別論述如下
（一）上訴人請求丁○○、甲○○等6人拆除系爭Ａ等地上物、
      丁○○拆除系爭Ｇ等地上物，並返還占有之系爭土地，應
      屬有理由。
  １、系爭Ｃ等地上物，非自38年1月開始即為丁○○單獨所有
      ，仍屬乙○○之遺產，而為丁○○、甲○○等6人所公同
      共有。
    經查，系爭Ｃ等地上物為乙○○所興建等節，為兩造所不
      爭執，業如上五之（九）所述。佐諸原審於97年4月3日至
      現場履勘，發現系爭Ｃ、Ｄ、Ｅ等地上物，為互相緊鄰之
      建物，從客觀視之，應為同期所興建之建物；且系爭Ｃ、
      Ｄ、Ｅ等地上物為磚石造，並覆蓋混凝土，有該勘驗筆錄
      所附之現場照片附卷可參（見原審一卷第74頁、第76頁）
      ，顯非張能旺生存時代之建材；另系爭Ｆ地上物、Ｈ地上
      物，分別係水井與造景池，要為系爭Ｃ、Ｄ、Ｅ等地上物
      之附屬設施，亦不可能早於系爭Ｃ、Ｄ、Ｅ等地上物而興
      建等情以觀，足徵系爭Ｃ等地上物為乙○○所興建，應堪
      信為真實。
    次查，丁○○與甲○○等6人均為乙○○之繼承人之事實
      ，有上訴人提出之繼承系統表及相關戶籍謄本附卷可佐（
      見原審一卷第7頁至第15頁），並為被上訴人所無異詞。
      由是以觀，系爭Ｃ等地上物，自38年1月開始，即為乙○
      ○之遺產，而非丁○○單獨所有，應堪認定。
    丁○○雖辯以：依宜蘭縣政府地方稅務局羅東分局99年2
      月11日宜稅羅字第0990066496號函（見本院卷第230頁，
      下稱系爭函件）所示，宜蘭縣羅東鎮○○里○○街72巷40
      號房屋（下稱40號房屋），係於38年1月設籍，原始設籍
      人為丁○○，故系爭Ｃ等地上物，非乙○○之遺產，而為
      伊獨有云云。
    惟查，稅籍登記資料係為課稅目的便利而設，不足以證明
      房屋所有權之歸屬。尤以房屋課稅現值核計表所為房屋納
      稅義務人之記載，僅為稅捐機關為課稅方便所為之行政管
      理措施，不能作為確定不動產所有權歸屬之依據。參諸宜
      蘭縣政府地方稅務局羅東分局97年6月20日宜稅羅字第097
      0060004號函附之羅東鎮○○街72巷40號（稅籍編號00000
      000000）房屋稅籍證明書（見原審一卷第109頁至第110頁
      ），其備註欄載明該資料係由房屋稅籍紀錄表移列，僅供
      參考，不作為產權及他項權利證明之用等情以察，更為明
      悉。準此而論，丁○○以系爭函件抗辯系爭Ｃ等地上物，
      為伊獨有云云，要非足採。
    況按，不動產物權，依法律行為而取得、設定、喪失及變
      更者，非經登記，不生效力。因繼承、強制執行、公用徵
      收或法院之判決，於登記前已取得不動產物權者，非經登
      記，不得處分其物權。修正前民法第758條、第759條分別
      定有明文。查系爭Ｃ等地上物之原始起造人既為乙○○，
      則由乙○○原始取得其所有權。而系爭Ｃ等地上物均為未
      辦理第一次建物登記之地上物，顯無從經由登記而移轉所
      有權。基此可知，系爭Ｃ等地上物於乙○○死亡時，應為
      乙○○之遺產，至為明確。
    此外，丁○○未提出其他證據證明「乙○○業將系爭Ｃ等
      地上物之事實上處分權移轉為丁○○」之事實，已難憑其
      空言，即予採信。甚且，事實上處分權究與所有權有別，
      丁○○縱取得系爭Ｃ等地上物之事實上處分權，亦不能否
      認系爭Ｃ等地上物為乙○○之遺產，甚為明悉。
    丁○○另辯稱：甲○○與伊間因繼承財產糾紛之訴訟，業
      經判決伊勝訴確定，故系爭Ｃ等地上物為其單獨繼承所有
      云云。惟查，系爭Ｃ等地上物乃乙○○起造，而非上訴人
      所有，此為兩造所無異詞。是故，關於系爭Ｃ等地上物之
      權利歸屬，並非限於男系子孫始享有派下員權利之問題，
      而應回歸民法一般繼承法則之規定，是無排除甲○○等6
      人依法享有之繼承權。因此，甲○○等6人既未拋棄繼承
      權，自仍屬於系爭Ｃ等地上物之公同共有人。至丁○○所
      稱之前案判決，乃涉及派下員權利之爭議，要與本件情形
      不同，而無援用或受其拘束之理，附此指明。
    職此，丁○○與甲○○等6人既均為乙○○遺產之繼承人
      （見上五之（四）所載），則丁○○與甲○○等6人均為
      系爭Ｃ等地上物之公同共有人，堪予認定，應無疑義。
  ２、被上訴人抗辯時效取得地上權，亦非可採。
    丁○○等3人雖辯稱：上訴人於日據時代，建造五大房舍
      ，由五大房居住，派下共有人並默認，派下五大房所建造
      房屋得永久居住，房屋稅由使用人繳納，地價稅則由祭祀
      公業負擔，五大房子孫因繼承而取得房屋地上權等節，早
      為上訴人於另案事件審理所不爭執，並自認派下各房均可
      以在系爭土地上設定地上權，系爭地上物使用系爭土地遠
      逾20年，自得主張依時效取得地上權云云。
    然按，因時效而取得地上權者，必須以行使地上權之意思
      ，占有他人之土地，始為相當。倘非以行使地上權之意思
      占有他人土地，自無從依時效而取得地上權。
    經查，丁○○等3人抗辯系爭地上物，係基於分管協議或
      默示分管協議，而有權占有系爭土地等節（詳見下３、４
      之論述），顯見丁○○係基於共有人之意思，而以系爭地
      上物占用系爭土地，並非以行使地上權之意思，占有系爭
      土地，要無從依時效而取得地上權，應屬明確。
    況按，因時效而取得地上權登記請求權者，不過有此請求
      權而已，在未依法登記為地上權人以前，仍不得據以對抗
      土地所有人而認其並非無權占有。且占有人因時效而取得
      地上權登記請求權者，以已具備時效取得地上權之要件，
      向該管地政機關請求為地上權登記，如經地政機關受理，
      則受訴法院即應就占有人是否具備時效取得地上權之要件
      ，為實體上裁判（最高法院69年度第5次民事庭會議決議
      、80年度第2次民事庭會議決議之意旨參照）。又此係指
      占有人在土地所有人起訴前，已申請為地上權之登記且經
      受理者，始有其適用。
    經查，揆諸上之說明意旨，丁○○於上訴人提起本件訴
      訟前，既未曾向地政機關申請辦理時效取得地上權登記，
      自無從據此而對抗上訴人之請求，至為明顯。綜此，被上
      訴人抗辯其因時效而取得系爭土地之地上權，亦非可取。
  ３、被上訴人抗辯基於分管協議而有權占有系爭土地，亦非可
      採。
    丁○○等3人係以：上訴人派下員早於日據時期昭和2年間
      已約定：羅東郡羅東街16分之13番所在西畔第一護櫺舊式
      四間及門樓一間半以代金二千四百歸乙○○取得等情，
      有鬮分合約附卷可稽，足見系爭土地有分管之協議存在云
      云。
    然查，審諸兩造不爭執形式真正（見本院卷第279頁背面
      、第236頁）之鬮分合約及張能旺公傳下子孫系統表（均
      影本，見原審一卷第132頁至第140頁），足徵鬮分合約乃
      乙○○於日據時期昭和二年（即民國16年）因過房給第六
      房時，與其生父丙○○（屬第二房）間之析產協議，而非
      丁○○所稱各房之分割協議，應屬明確。
    再者，鬮分合約第五條約定：「羅東郡鎮○○街十六分十
      壹番所在西畔第壹護櫺舊式四間及門樓壹間半，以代金
      貳千四百歸正壢取得，其代金係照新掌持分分之貳的
      壹千六百正壢願備出足額交付新掌親收是實。」等情，
      顯見乙○○與丙○○分產時，係依乙○○分得三分之一、
      丙○○分得三分之二為原則，而羅東鎮○○街16分13番所
      在西畔第一護櫺舊式四間及門樓一間半房屋之價值為2400
      ，因此約定由乙○○支付1600（計算式：2400×2/3
      ＝1600）給丙○○，而取得該建物。由是以察，乙○○於
      16年（即日據時代昭和2年）出資1600取得該建物，而
      非基於系爭土地全體共有人協議，堪以認定。
    據此，鬮分合約內容僅為乙○○、丙○○間之析產約定，
      ，不足以證明系爭土地共有人間，就系爭土地有為分管之
      協議。尤有甚者，丁○○為第六房子孫（見原審一卷第
      140頁），然丁○○提出之被上證二表明上訴人未蓋房屋
      予六房使用（見本院卷第108頁），更見丁○○此部分抗
      辯難予採取。此外，丁○○等3人並未舉證證明系爭土地
      共有人於何時由何人成立分管協議？分管協議之內容為何
      ？各共有人分管之面積及位置為何？從而，丁○○等3人
      抗辯：基於分管協議而有權以系爭地上物占有系爭土地云
      云，不足採信。
  ４、被上訴人抗辯基於默示分管協議，而就系爭Ａ等地上物有
      權占有系爭土地，應屬可採。至系爭Ｇ等地上物，則屬無
      據。
    上訴人雖以：丁○○自承係第6房之後裔，日據時期未獲
      公業分配房舍，故共有人間既未實際上劃定使用範圍，縱
      丁○○自行占有管領特定範圍，其他共有人未制止異議，
      仍不能認系爭土地之共有人間，有默示之分管協議云云。
    惟按，共有物分管之約定，不以訂立書面為要件，倘共有
      人間實際上劃定使用範圍，對各自占有管領之部分互相容
      忍，對於他共有人使用、收益各自占有之土地，未予干涉
      ，已歷有年所，即非不得認有默示分管協議之存在。
    卷查，系爭土地為上訴人派下員公同共有；系爭地上物均
      坐落於系爭土地上，面積、結構及使用狀況各如附圖所示
      ；系爭Ａ地上物、系爭Ｂ地上物、系爭Ｃ等地上物為乙○
      ○興建；系爭Ｇ等地上物為丁○○興建；系爭Ｃ地上物、
      系爭Ｄ地上物及系爭Ｅ地上物之房屋及門廊，門牌號碼為
      40號，40號房屋於97年間之折舊年數為58年等節，為兩造
      所無異詞（見上五之（一）、（二）、（三）、（五）、
      （九）所示），自堪認為實在。
    復查，審諸上訴人自承：第1房至第5房均有建造房屋等詞
      （見本院卷第334頁背面）；臺灣宜蘭地方法院97年度訴
      字第23號民事事件被告張素娥、陳張素貞陳稱：各房都有
      各自居住的地方等語（見該卷第122頁），業經本院調卷
      查明無訛；丁○○陳稱：系爭Ａ等地上物是向第五房買的
      等情（見本院卷第334頁背面）以觀，足見上訴人之派下
      各房於系爭土地上，應有默示分管系爭土地之合意存在，
      否則應無歷數十年，皆未有爭執或異議之詞。職是之故，
      系爭Ａ等地上物既為乙○○所興建，且於鬮分合約簽立時
      即已存在，可知被上訴人抗辯：基於默示分管協議，而就
      系爭Ａ等地上物有權占有系爭土地，應屬可信。
    再查，佐諸甲○○陳稱：伊出生時，就住在系爭Ｅ地上物
      （即原審一卷第59頁、第74頁照片所示建物）等語（見本
      院卷第245頁背面）；丁○○等3人自承：系爭Ｃ等地上物
      是向第5房買的等情（見本院卷第334頁背面）以觀，益徵
      系爭Ｃ等地上物應基於上訴人之共有人間默示分管協議而
      興建，要屬彰彰明甚。
    另查，系爭Ｇ等地上物為丁○○興建等情，雖為上訴人所
      不爭執（見上五之（三）所示），而堪信為真。但丁○○
      自承：系爭Ｇ等地上物分別係35年間、50年間始維修、美
      化等語（見原審一卷第101頁），則與上開系爭土地共有
      人間默示分管協議無涉，而為丁○○自行占有管領系爭土
      地之特定範圍，他共有人雖未制止異議，尚不能逕認系爭
      土地共有人間就之亦有默示之分管協議。
    準此，系爭Ａ等地上物，乃乙○○生前基於系爭土地共有
      人默示之分管協議，而有權占有使用其分管之系爭土地部
      分，非屬無權占有，丁○○、甲○○等6人繼承自乙○○
      而公同共有系爭Ａ等地上物，自屬合法占有使用系爭土地
      。至系爭Ｇ等地上物，則為丁○○嗣後另行占有管領之系
      爭土地特定範圍，非屬系爭土地共有人間上開默示分管協
      議之部分，是丁○○就系爭Ｇ地上物，不得主張基於默示
      分管協議而有權占有。
  ５、被上訴人抗辯基於上訴人及其他公同共有人同意使用，而
      有權占有系爭Ｇ等地上物，非屬可採。
    丁○○等3人係以：上訴人未否定丁○○亦有公平使用系
      爭土地之權，而丁○○使用系爭Ｇ等地上物數十年，上訴
      人從無異議，可見上訴人確同意丁○○使用系爭Ｇ等地上
      物占有之系爭土地云云。
    然按，當事人主張有利於己之事實者，就其事實有舉證之
      責任。但法律別有規定，或依其情形顯失公平者，不在此
      限。民事訴訟法第277條定有明文。是主張權利發生者，
      原則應就其權利發生之原因事實，負舉證之責。
    經查，揆諸上之規定及說明，丁○○等3人係主張基於
      使用借貸關係，而有權占有系爭Ｇ等地上物之系爭土地，
      自應就該使用借貸關係成立之積極事實，負舉證之責。然
      丁○○等3人僅空言抗辯，並未舉證以實其說，要難採信
      。至關於丁○○等3人辯稱：系爭Ａ等地上物，係基於上
      訴人及其他公同共有人同意而占用該部分之系爭土地等節
      ，則毋庸論列。蓋就系爭Ａ等地上物係基於默示分管協議
      而有權占有，業經認定如上４所述，併此指明。
  ６、上訴人請求丁○○、甲○○等6人拆除系爭Ａ等地上物、
      丁○○拆除系爭Ｇ等地上物，而返還占有之系爭土地，應
      屬有據。
    按共有土地或建築改良物，其處分、變更及設定地上權、
      永佃權、地役權或典權，應以共有人過半數及其應有部分
      合計過半數之同意行之。但其應有部分合計逾三分之二者
      ，其人數不予計算。且於公同共有準用之。土地法第34條
      之1第1項、第5項分別定有明文。而上開所謂之處分，應
      包括事實上之處分（土地法第34條之1執行要點第3條參照
      ），例如拆除在內。
    經查，上訴人主張：系爭Ａ等地上物業經甲○○等6人同
      意拆除，而返還占用之系爭土地，並領取補償金等節（見
      本院卷第337頁），核與甲○○等6人提出之協議書（下稱
      系爭協議書）、存證信函及回執、黃秀禎律師函（均影本
      ，附於本院卷第302頁至第309頁）相符，自堪採信。
    丁○○等3人雖辯稱：甲○○等6人未依土地法第34條之1
      第2項規定，事先以書面通知丁○○，且相關補償之問題
      未見甲○○等6人提出，況系爭Ａ等地上物乃丁○○單獨
      所有云云。
    惟查，甲○○業依土地法第34條之1第5項、第2項、第4項
      等規定，通知丁○○優先購買系爭Ａ等地上物之事實上處
      分權等情，有上揭存證信函及回執（均影本）附卷可參（
      見本院卷第306頁至第307頁），復經黃秀禎律師以上開律
      師函回覆（見本院卷第308頁至第309頁），自已符合上開
      土地法第34條之1各項規定。至系爭Ａ等地上物乃丁○○
      、甲○○等6人公同共有等節，亦經認定如上１所載。由
      此可知，丁○○上開所辯，要非可取，至為明白。
    從而，上訴人分別基於系爭協議書約定（見本院卷第302
      頁至第304頁、第337頁）、民法第828條第2項、第821條
      本文、第767條第1項等規定，而請求丁○○、甲○○等6
      人拆除系爭Ａ等地上物、丁○○拆除系爭Ｇ等地上物，並
      返還占有之系爭土地，應屬有據，堪予認定。
（二）上訴人請求丁○○將系爭Ａ等地上物、系爭Ｇ地上物、系
      爭Ｊ地上物之系爭物品騰空；另請求庚○○○騰空系爭Ｉ
      地上物之木炭等部分，為有理由。至其請求丁○○等3人
      逾此部分之系爭物品騰空，則屬無據。
  １、庚○○○為系爭Ｉ地上物內木炭之所有人，故上訴人得請
      求庚○○○騰空該木炭；至上訴人請求庚○○○、己○○
      騰空其餘系爭物品，及請求庚○○○返還系爭Ｉ地上物等
      部分，均屬無據。
    經查，丁○○等3人自承：系爭Ｉ地上物堆置之木炭，係
      庚○○○所有，而借用丁○○之系爭Ｉ地上物而放置等節
      。是故，丁○○既屬無權占有系爭Ｉ地上物所在之系爭土
      地部分，則庚○○○自應將系爭Ｉ地上物之物品騰空。惟
      庚○○○非系爭Ｉ地上物之處分權人，是上訴人請求庚○
      ○○返還系爭Ｉ地上物占用之系爭土地部分云云，應屬無
      據。
    上訴人雖以：己○○經常駕駛小貨車載送木炭，而認己○
      ○應騰空Ｉ地上物內之木炭云云。然己○○縱有載運木炭
      之舉，但不能以此證明其為該木炭之共有人或處分權人。
      況丁○○等3人既已自認系爭Ｉ地上物堆置之木炭，係庚
      ○○○所有，上訴人復未舉證證明己○○確為該木炭之共
      有人處分權人，自不能僅以其為庚○○○運送木炭，即認
      其為木炭之共有人或處分權人。是故，上訴人請求己○○
      騰空該木炭云云，要屬無據。
    再查，審諸原審至現場履勘發現：系爭Ａ等地上物屋內堆
      放傢俱，目前無人居住使用；丁○○稱偶爾也有居住使用
      等節（見原審一卷第71頁）；己○○、庚○○○均否認占
      有使用系爭Ａ等地上物、系爭Ｇ地上物、系爭Ｊ地上物等
      情；上訴人復未舉證證明己○○、庚○○○確有占有使用
      系爭Ａ等地上物、系爭Ｇ地上物、系爭Ｊ地上物之情形等
      節以考，足見上訴人請求己○○、庚○○○應將系爭Ａ等
      地上物、系爭Ｇ地上物、系爭Ｊ地上物之系爭物品騰空，
      則屬無據。
  ２、上訴人請求丁○○將系爭Ａ等地上物、系爭Ｇ地上物、系
      爭Ｊ地上物之系爭物品騰空，應屬有據。
    承上１之所述，系爭Ｉ地上物之木炭所有人為庚○○○
      ，而丁○○非系爭Ｉ地上物之木炭所有人。是故，則上訴
      人請求丁○○騰空該木炭云云，當屬無據。
    另查，承上１之所示，系爭Ａ等地上物屋內仍堆放傢俱
      ，目前無人居住使用，但丁○○稱偶爾會居住使用。佐諸
      系爭Ａ等地上物、系爭Ｇ地上物、系爭Ｊ地上物均為丁○
      ○占有管領等節以觀，足見上訴人請求丁○○應將系爭Ａ
      等地上物、系爭Ｇ地上物、系爭Ｊ地上物內之系爭物品騰
      空，應屬可採。
（三）上訴人請求丁○○給付6萬8760元，及自97年7月11日起至
      返還系爭Ｇ等地上物占用系爭土地之日止，按月給付1146
      元；暨自99年7月13日起至返還系爭Ａ等地上物占用系爭
      土地之日止，按月給付2704元之不當得利等部分，為有理
      由。至逾此部分之請求（含對丁○○其餘不當得利之請求
      ，及對庚○○○、己○○之不當得利請求），均為無理由
      。
  １、上訴人不得請求庚○○○、己○○給付不當得利。
    經查，上訴人請求庚○○○應返還不當得利云云。惟庚○
      ○○僅借用丁○○之系爭Ｉ地上物堆放木炭，並非直接占
      有系爭土地。申言之，無權占有系爭土地者，乃系爭Ｉ地
      上物，而非內部堆置之木炭，是上訴人應向丁○○請求不
      當得利，但不得向庚○○○請求。是故，上訴人請求庚○
      ○○返還不當得利云云，應無理由。
    次查，上訴人又請求己○○應返還不當得利云云。惟己○
      ○並無任何地上物或系爭物品占用系爭土地，業如上（二
      ）之１、所述，是上訴人請求己○○返還不當得利，
      即屬無據。
  ２、上訴人請求丁○○給付6萬8760元，及自97年7月11日起至
      返還系爭Ｇ等地上物占用系爭土地之日止，按月給付1146
      元；暨自99年7月13日起至返還系爭Ａ等地上物占用系爭
      土地之日止，按月給付2704元之不當得利等部分，為有理
      由，逾此部分，則屬無理由。
    按依不當得利之法則請求返還不當得利，以無法律上之原
      因而受利益，致他人受有損害為其要件，故其得請求返還
      之範圍，應以對方所受之利益為度，非以請求人所受損害
      若干為準。而無權占有他人土地，可能獲得相當於租金之
      利益為社會通常之觀念，是占有系爭土地所得之利益，僅
      相當於法定最高限額租金之數額（最高法院61年度臺上字
      第1695號判例意旨參照）。次按，城市地方房屋之租金以
      不超過土地及其建築物申報總價額年息10%為限，土地法
      第97條第1項定有明文。所謂土地及建築物之總價額，依
      土地法施行法第25條規定，土地價額依法定地價，建築物
      價額則依該管市縣地政機關估定之價額而言。所謂法定地
      價，依土地法第148條規定，係土地所有權人依該法規定
      所申報之地價。要之，無權占有土地可獲致相當於租金之
      不當得利，該不當得利之數額，應以法定地價即申報地價
      之年息10%為限。
    經查，丁○○所有系爭Ｇ等地上物無權占有部分系爭土地
      之事實，業經認定如上（一）所述。是則，上訴人請求丁
      ○○返還不當得利之數額，應以系爭Ｇ等地上物占用系爭
      土地合計面積0.016529公頃（計算式：0.000318＋0.0074
      32＋0.008779＝0.016529），即165.29平方公尺予以計算
      ，並以申報地價之年息10%為限。而系爭土地之申報計價
      為每平方公尺1040元，此有系爭土地之地價謄本附卷可稽
      （見本院卷第292頁），而系爭土地附近多為農田利用，
      無明顯商業活動，亦有原審勘驗筆錄及現場照片在卷可憑
      （見原審一卷第71頁、第59頁至第61頁、第74頁至第79頁
      ）。爰審酌系爭土地之位置、使用現況、鄰近土地利用等
      一切情事，認為以系爭土地申報地價之年息8%計算不當得
      利，應屬適當。從而，上訴人此部分得請求丁○○給付相
      當於租金之不當得利為每月1146元（計算式為1040×165.
      29×8%÷12＝1146，元以下4捨5入，以下同）。職此，上
      訴人此部分請求丁○○給付97年7月10日回溯前5年之不當
      得利6萬8760元（計算式：1146×12×5＝68760），及自9
      7年7月11日起至返還系爭Ｇ等地上物占用之系爭土地之日
      止每月1146元之不當得利，為有理由。至其餘部分之請求
      ，則屬無據。
    另查，系爭Ａ等地上物業經甲○○等6人同意上訴人拆除
      ，其效力及於丁○○，即丁○○應負拆除之義務，業經認
      定如上（一）之所示。是以，丁○○對系爭Ａ等地上物占
      有之系爭土地，亦屬無權占有。從而，上訴人請求自99年
      7月13日起算不當得利（見本院卷第334頁），應屬可採。
    職是，上訴人此部分得請求丁○○返還不當得利之數額，
      應以系爭Ａ等地上物占用系爭土地合計面積0.038997公頃
      （計算式：0.007297＋0.007002＋0.009526＋0.002606＋
      0.012234＋0.000135＋0.000197＝0.038997），即389.97
      平方公尺予以計算，並以申報地價之年息10%為限。據此
      ，上訴人請求丁○○返還自99年7月13日起至清償日止之
      不當得利，揆諸上之說明，當屬有理由。
    再參諸上之審酌依據，本院認系爭Ａ等地上物占有系爭
      土地部分，亦以申報地價之年息8%計算不當得利為適當。
      因此，上訴人得請求丁○○給付此部分相當於租金之不當
      得利為每月2704元（計算式為1040×389.97×8%÷12＝
      2704），亦即自99年7月13日起至返還土地之日止每月
      2704元之不當得利，為有理由。至逾此部分之請求，則屬
      無據。
八、綜上所述，上訴人主張：丁○○應將系爭Ｇ等地上物拆除，
    並將占用之系爭土地返還予伊；庚○○○應將系爭系爭Ｉ地
    上物之系爭物品騰空；丁○○另應給付6萬8760元，及自97
    年7月11日起至返還系爭Ｇ等地上物占用系爭土地之日止，
    按月給付1146元之不當得利（下合稱原審勝訴部分）；丁○
    ○、甲○○等6人應將系爭Ａ等地上物拆除，並將系爭Ａ等
    地上物占用之系爭土地返還予伊；丁○○應將系爭Ａ等地上
    物、系爭Ｇ地上物、系爭Ｊ地上物之系爭物品騰空；暨丁○
    ○應再給付自99年7月13日起，至返還系爭Ａ等地上物占用
    系爭土地之日止，按月給付2704元（下合稱本院勝訴部分）
    等部分，為有理由，應予准許。逾此所為請求，為無理由，
    均應予駁回。又上訴人本院勝訴部分之請求，並陳明願供擔
    保為准假執行之宣告，經核於法並無不合，爰酌定相當擔保
    金額准許之。原審就上開本院勝訴部分，未及審酌上訴人於
    本院之主張，而為上訴人敗訴之判決，並駁回其假執行之聲
    請，尚有未洽，上訴意旨求予廢棄改判，為有理由，爰由本
    院予以廢棄改判如主文第2、3、4項所示。至於上訴人之請
    求不應准許部分，原判決為上訴人敗訴之判決，並駁回其假
    執行之聲請，經核於法並無不合，上訴意旨求予廢棄改判，
    為無理由，應駁回其上訴。另丁○○之上訴，及庚○○○之
    附帶上訴等部分，均屬無理由，原審就此部分（即原審勝訴
    部分）為其等敗訴之判決，要無不當，應分別駁回其上訴、
    附帶上訴。
九、本件事證已臻明確，至於未論述之爭點；兩造其餘之攻擊或
    防禦方法；未經援用之證據，經本院斟酌後，認為均不足以
    影響本判決之結果，自無一一詳予論駁之必要，併此敘明。
十、據上論結，本件上訴人之上訴為部分有理由，部分無理由，
    丁○○之上訴、黃張碧之附帶上訴均為無理由，依民事訴訟
    法第449條第1項、第450條、第78條、第79條、第85條第2項
    ，判決如主文。
中    華    民    國    99    年    7    月    27     日
                  民事第五庭
                        審判長法  官  李錦美
                              法  官  陳博享
                              法  官  鍾任賜
正本係照原本作成。
除祭祀公業張能旺外之當事人如不服本判決，應於收受送達後20
日內向本院提出上訴書狀，其未表明上訴理由者，應於提出上訴
後20日內向本院補提理由書狀（均須按他造當事人之人數附繕本
）上訴時應提出委任律師或具有律師資格之人之委任狀；委任有
律師資格者，另應附具律師資格證書及釋明委任人與受任人有民
事訴訟法第466條之1第1項但書或第2項（詳附註）所定關係之釋
明文書影本，如委任律師提起上訴者，應一併繳納上訴審裁判費
。
中    華    民    國    99    年    7    月    27     日

                              書記官  吳金來
附註：
民事訴訟法第466條之1（第1項、第2項）：
對於第二審判決上訴，上訴人應委任律師為訴訟代理人。但上訴
人或其他法定代理人具有律師資格者，不在此限。
上訴人之配偶、三親等內之血親、二親等內之姻親，或上訴人為
法人、中央或地方機關時，其所屬專任人員具有律師資格並經法
院認為適當者，亦得為第三審訴訟代理人。

司法院資訊處製作；財團法人民間司法改革基金會備份。
